---
title: "Comparaison statistique des tensions entre l'avant et l'arrière-plan du test de Szondi"
description: "Le test de Szondi est un test projectif qui se compose de deux plans : l'avant-plan (VGP) et l'arrière-plan (EKP). Sur un échantillon de 457 détenus, nous étudions les tensions obtenues aux deux plans et les corrélations entre elles. Les choix opérés à l'avant-plan et à l'arrière-plan sont positivement corrélés. Les corrélations les plus élevées concernent les facteurs s et d. Les corrélations les plus faibles concernent les facteur e, k et m."
author:
  - name: Benjamin Thiry
    orcid_id: 0000-0001-5864-8369
    website: https://benjaminthiry.netlify.app/
date: "2023-04-29"
categories: [analyses statistiques]
bibliography: szondireferences.bib
lang: fr
---

---

```{r setup, include=FALSE}
knitr::opts_chunk$set(echo = TRUE)

library(parallel) 
library(corrplot) 
library(ggplot2)
library("Hmisc") 
library(car)
library(readxl) 
szondisynthese <- read_excel("/home/ouriagan/OneDrive/szondi/szondisynthese.xlsx") 
attach(szondisynthese) 
```

```{r echo=FALSE}
#N 
ntotal <- length(code) 
#age 
meanage <- round(mean(age, na.rm = TRUE), digit = 2) 
sdage <- round(sd(age, na.rm = TRUE), digit = 2) 
minage <- round(min(age, na.rm = TRUE), digit = 2) 
maxage <- round(max(age, na.rm = TRUE), digit = 2) 

#sex 
nofmen <-length(which(sex == -1))  
nofmenpercentage <- round(100*(length(which(sex == -1))/length(sex)), digit = 0) 
nofwomen <- length(which(sex == 1))  
nofwomenpercentage <- round(100*(length(which(sex == 1))/length(sex)), digit = 0) 

#tensions factorielles VGP

tensionhp <- onehp+twohp+threehp+fourhp+fivehp+sixhp+sevenhp+eighthp+ninehp+tenhp 
tensionhm <- onehm+twohm+threehm+fourhm+fivehm+sixhm+sevenhm+eighthm+ninehm+tenhm 
tensionsp <- onesp+twosp+threesp+foursp+fivesp+sixsp+sevensp+eightsp+ninesp+tensp 
tensionsm <- onesm+twosm+threesm+foursm+fivesm+sixsm+sevensm+eightsm+ninesm+tensm 
tensionep <- oneep+twoep+threeep+fourep+fiveep+sixep+sevenep+eightep+nineep+tenep 
tensionem <- oneem+twoem+threeem+fourem+fiveem+sixem+sevenem+eightem+nineem+tenem 
tensionhyp <- onehyp+twohyp+threehyp+fourhyp+fivehyp+sixhyp+sevenhyp+eighthyp+ninehyp+tenhyp 
tensionhym <- onehym+twohym+threehym+fourhym+fivehym+sixhym+sevenhym+eighthym+ninehym+tenhym 
tensionkp <- onekp+twokp+threekp+fourkp+fivekp+sixkp+sevenkp+eightkp+ninekp+tenkp 
tensionkm <- onekm+twokm+threekm+fourkm+fivekm+sixkm+sevenkm+eightkm+ninekm+tenkm 
tensionpp <- onepp+twopp+threepp+fourpp+fivepp+sixpp+sevenpp+eightpp+ninepp+tenpp 
tensionpm <- onepm+twopm+threepm+fourpm+fivepm+sixpm+sevenpm+eightpm+ninepm+tenpm 
tensiondp <- onedp+twodp+threedp+fourdp+fivedp+sixdp+sevendp+eightdp+ninedp+tendp 
tensiondm <- onedm+twodm+threedm+fourdm+fivedm+sixdm+sevendm+eightdm+ninedm+tendm 
tensionmp <- onemp+twomp+threemp+fourmp+fivemp+sixmp+sevenmp+eightmp+ninemp+tenmp 
tensionmm <- onemm+twomm+threemm+fourmm+fivemm+sixmm+sevenmm+eightmm+ninemm+tenmm 

 
#tensions factorielles VGP PLUS-MOINS 

tensionh <- (tensionhp-tensionhm)/10 
tensions <- (tensionsp-tensionsm)/10 
tensione <- (tensionep-tensionem)/10 
tensionhy <- (tensionhyp-tensionhym)/10 
tensionk <- (tensionkp-tensionkm)/10 
tensionp <- (tensionpp-tensionpm)/10 
tensiond <- (tensiondp-tensiondm)/10 
tensionm <- (tensionmp-tensionmm)/10 

tension_vgp.df <- data.frame(h=tensionh, s=tensions, e=tensione, hy=tensionhy, k=tensionk, p=tensionp, d=tensiond, m=tensionm)

# tensions factorielles EKP 

tensionhpekp <- onehpekp+twohpekp+threehpekp+fourhpekp+fivehpekp+sixhpekp+sevenhpekp+eighthpekp+ninehpekp+tenhpekp 
tensionhmekp <- onehmekp+twohmekp+threehmekp+fourhmekp+fivehmekp+sixhmekp+sevenhmekp+eighthmekp+ninehmekp+tenhmekp 
tensionspekp <- onespekp+twospekp+threespekp+fourspekp+fivespekp+sixspekp+sevenspekp+eightspekp+ninespekp+tenspekp 
tensionsmekp <- onesmekp+twosmekp+threesmekp+foursmekp+fivesmekp+sixsmekp+sevensmekp+eightsmekp+ninesmekp+tensmekp 
tensionepekp <- oneepekp+twoepekp+threeepekp+fourepekp+fiveepekp+sixepekp+sevenepekp+eightepekp+nineepekp+tenepekp 
tensionemekp <- oneemekp+twoemekp+threeemekp+fouremekp+fiveemekp+sixemekp+sevenemekp+eightemekp+nineemekp+tenemekp 
tensionhypekp <- onehypekp+twohypekp+threehypekp+fourhypekp+fivehypekp+sixhypekp+sevenhypekp+eighthypekp+ninehypekp+tenhypekp 
tensionhymekp <- onehymekp+twohymekp+threehymekp+fourhymekp+fivehymekp+sixhymekp+sevenhymekp+eighthymekp+ninehymekp+tenhymekp 
tensionkpekp <- onekpekp+twokpekp+threekpekp+fourkpekp+fivekpekp+sixkpekp+sevenkpekp+eightkpekp+ninekpekp+tenkpekp 
tensionkmekp <- onekmekp+twokmekp+threekmekp+fourkmekp+fivekmekp+sixkmekp+sevenkmekp+eightkmekp+ninekmekp+tenkmekp 
tensionppekp <- oneppekp+twoppekp+threeppekp+fourppekp+fiveppekp+sixppekp+sevenppekp+eightppekp+nineppekp+tenppekp 
tensionpmekp <- onepmekp+twopmekp+threepmekp+fourpmekp+fivepmekp+sixpmekp+sevenpmekp+eightpmekp+ninepmekp+tenpmekp 
tensiondpekp <- onedpekp+twodpekp+threedpekp+fourdpekp+fivedpekp+sixdpekp+sevendpekp+eightdpekp+ninedpekp+tendpekp 
tensiondmekp <- onedmekp+twodmekp+threedmekp+fourdmekp+fivedmekp+sixdmekp+sevendmekp+eightdmekp+ninedmekp+tendmekp 
tensionmpekp <- onempekp+twompekp+threempekp+fourmpekp+fivempekp+sixmpekp+sevenmpekp+eightmpekp+ninempekp+tenmpekp 
tensionmmekp <- onemmekp+twommekp+threemmekp+fourmmekp+fivemmekp+sixmmekp+sevenmmekp+eightmmekp+ninemmekp+tenmmekp 

 
#tensions factorielles PLUS-MOINS 

tensionhekp <- (tensionhpekp-tensionhmekp)/10 
tensionsekp <- (tensionspekp-tensionsmekp)/10 
tensioneekp <- (tensionepekp-tensionemekp)/10 
tensionhyekp <- (tensionhypekp-tensionhymekp)/10 
tensionkekp <- (tensionkpekp-tensionkmekp)/10 
tensionpekp <- (tensionppekp-tensionpmekp)/10 
tensiondekp <- (tensiondpekp-tensiondmekp)/10 
tensionmekp <- (tensionmpekp-tensionmmekp)/10 

tension_ekp.df <- data.frame(h=tensionhekp, s=tensionsekp, e=tensioneekp, hy=tensionhyekp, k=tensionkekp, p=tensionpekp, d=tensiondekp, m=tensionmekp)
```

# Introduction

Le test de Szondi est un test projectif qui vise à révéler le fonctionnement pulsionnel d'une personne en référence à la *psychologie du choix* de @szondi1967psychologie. Il se compose de six séries de huits photographies d'anciens patients psychiatriques. Lors de la passation du test, chaque série est présentée au participant. @derleyn2008manuel [49] propose la consigne suivante :

> Je vais vous montrer quelques photos de différentes personnes et tout ce que vous avez à faire est de me montrer LES DEUX plus antipathiques (que vous aimez le moins) et LES DEUX plus sympathiques (que vous aimez le plus). Evidemment, il n'y a pas de mauvais choix car aimer ou pas un visage est absolument matière à goût individuel

Après cette première phase, le clinicien présente successivement les six groupes de quatre photographies qui n'ont pas été choisies avec la consigne suivant :

> Maintenant, je vais vous montrer les quatre photos qui restent; regardez ces visages et désignez les deux que vous aimez le moins, qui vous semblent les plus antipathiques.

Les deux photographies restantes sont considérées comme sympathiques, par défaut. Les douze premiers choix sympathiques et les douze premiers choix antipathiques (soit 24 choix) constituent l'avant-plan (VGP - VorderGrundProfil) alors que les 24 autres choix constituent l'arrière-plan (EKP - Experimentelle Komplementär Profil).

Au test de Szondi, la *tension* résulte des choix positifs ou négatifs des photographies par le participant. S'il choisit de nombreuses photographies comme étant *sympathiques*, la tension est qualifié de *positive* et s'il choisit de nombreuses photographies comme étant *antipathiques*, la tension est qualifiée de *négative*. Ces tensions peuvent différer à l'avant-plan et à l'arrière-plan.

## Interprétation de l'avant-plan (VGP)

Selon @derleyn2008manuel [116], l'avant-plan représente :

> [...] selon toute vraisemblance la partie émergée de l'iceberg, celle qui se donne à voir, ce que le sujet met en avant. Ce sont les tendances de surface, ce qui se passe à la surface de la vie. Le VGP représente donc le tableau clinique, le comportement observable, les symptômes, l'organisation défensive, les mécanismes de défense que le sujet met en jeu pour garder une certaine maîtrise de la situation.

## Interprétation de l'arrière-plan (EKP)

Toujours selon @derleyn2008manuel [118] :

> On peut penser que l'EKP contient des tendances pulsionnelles actives mais dont les effets ne sont pas repérés par le sujet et dont, par conséquent, il ne possède pas la maîtrise. L'EKP interagit avec le VGP \[...\] Il faut confronter l'avant-plan et l'arrière-plan, voir si l'arrière-plan redouble ou non l'avant-plan.

## Difficultés relatives à l'interprétation des deux plans

Les deux plans permettent de dégager deux profils différents sans qu'il ne soit aisé de préciser leurs apports interprétatifs respectifs. Il ne semble pas exister de méthode précise lorsqu'il s'agit de les *confronter*. Mais avant de s'intéresser à la validité interprétative de ces deux plans, nous pouvons d'ores et déjà nous intéresser aux liens qui les unissent. Les choix lors de la première et lors de la seconde phase du test présentent-ils des tendances communes ou sont-ils indépendants les uns des autres ? Nous pourrions penser que la *partie émergée de l'iceberg* apporte une information sur la *partie immergée*. A l'inverse, il est possible que cette dernière apporte une information tout à fait nouvelle voire inverse à la première. La présente étude vise à mettre en évidence les liens entre les choix opérés à l'avant-plan et ceux opérés à l'arrière-plan du test de Szondi. A notre connaissance, aucune donnée psychométrique ne répond encore précisément à cette question.

# Méthode

## Participants

Les participants sont `r ntotal` détenu(e)s belges admissibles à une libération anticipée en cours d'évaluation psychosociale. Le / la psychologue en charge de l'évaluation a administré le test de Szondi à dix reprises. L'échantillon se compose de `r nofmen` (`r nofmenpercentage`%) hommes et de `r nofwomen` (`r nofwomenpercentage`%) femmes. L'âge moyen est égal à `r meanage` (ET = `r sdage`, min = `r minage`, max = `r maxage`) ans.

## Traitement des données

Notre base de données contient le nombre de photographies choisies comme étant sympathiques et antipathiques pour chacune des dix passations pour chaque participant. Par exemple, la variable appelée **onehp** est le nombre de photographies h estimées sympathiques au premier profil de l'avant-plan. De la même manière, la variable appelée **tenmmekp** est le nombre de photographies m estimées antipathiques au dixième profil de l'arrière-plan

Pour estimer la tension d'un protocole de dix profils de Szondi, nous avons choisi de faire la somme de tous les choix positifs aux dix profils de laquelle nous avons soustrait la somme de tous les choix négatifs aux dix profils. Notre but étant d'obtenir une variable qui rend compte d'une *tendance générale* de tension pour le protocole (constitué de dix profils) dans son ensemble. La formule est alors la suivante pour la tension du facteur h :

### Somme des choix positifs pour h aux 10 profils à l'avant-plan

$$
tensionhp = onehp + twohp + threehp + fourhp + fivehp + sixhp \\+ sevenhp + eighthp + ninehp + tenhp 
$$

### Somme des choix négatifs pour h aux 10 profils à l'avant-plan

$$
tensionhm = onehm + twohm + threehm + fourhm + fivehm + sixhm \\+ sevenhm + eighthm + ninehm + tenhm 
$$

### Tension globale pour l'ensemble du protocole à l'avant-plan

$$
tensionh = (tensionhp-tensionhm)/10 
$$

Le calcul est similaire pour la tension à l'arrière-plan (EKP).

### Somme des choix positifs pour h aux 10 profils à l'arrière-plan

$$
tensionhpekp = onehpekp + twohpekp + threehpekp + fourhpekp + fivehpekp + sixhpekp \\+ sevenhpekp + eighthpekp + ninehpekp + tenhpekp 
$$

### Somme des choix négatifs pour h aux 10 profils à l'arrière-plan

$$
tensionhmekp = onehmekp + twohmekp + threehmekp + fourhmekp + fivehmekp + sixhmekp \\+ sevenhmekp + eighthmekp + ninehmekp + tenhmekp 
$$

### Tension globale pour l'ensemble du protocole à l'arrière-plan

$$
tensionhekp = (tensionhpekp-tensionhmekp)/10 
$$ Ce calcul est répété pour chaque facteur du test de Szondi tant à l'avant-plan qu'à l'arrière-plan. Nous disposons dès lors de (8 x 2 =) 16 variables de tension.

# Résultats

La @fig-tensionsvgp montre les scores de tension pour chaque facteur à l'**avant-plan**.

```{r tensionsvgp, echo = FALSE}
#| label: fig-tensionsvgp
#| fig-cap: "Tensions au VGP du test de Szondi"

boxplot(tension_vgp.df,
xlab="Facettes",
ylab="Tension",
border="black",
col="grey")
```

Ce sont les photographies **m** qui sont estimées les plus sympathiques par les participants alors que ce sont les photographies **hy** qui sont estimées les plus antipathiques par les mêmes participants.

La @fig-tensionekp montre les scores de tension pour chaque facteur à l'**arrière-plan**.

```{r tensionekp, echo = FALSE}
#| label: fig-tensionekp
#| fig-cap: "Tensions à l'EKP du test de Szondi"

boxplot(tension_ekp.df,
xlab="Facettes",
ylab="Tension",
border="black",
col="grey")
```

Pour ce plan, ce sont les photographies **h** qui sont estimées les plus sympathiques par les participants alors que ce sont les photographies **hy** qui sont estimées les plus antipathiques par les participants.

La @fig-vgpekpcor montre les corrélations (Rho de Spearman) entre toutes les tensions à l'avant-plan et celles obtenues à l'arrière-plan.

```{r vgpekpcor, fig.cap="Corrélations entre les tensions au VGP et à l'EKP au test de Szondi", echo = FALSE, preview=TRUE}
#| label: fig-vgpekpcor
#| fig-cap: "Corrélations entre les tensions au VGP et à l'EKP au test de Szondi"

tension_vgp_ekp_cor <- cor(tension_vgp.df, tension_ekp.df, method = "spearman", use = "complete.obs")
corrplot(tension_vgp_ekp_cor, tl.col = "black", tl.srt = 45, method="number") 
```

C'est la diagonale qui nous intéresse particulièrement car elle indique le lien entre les choix faits à l'avant-plan et à l'arrière-plan pour chaque facteur. Les huit corrélations sont toutes significatives à *p* \< .001 et indiquent un lien positif entre les choix opérés à l'avant-plan et ceux opérés à l'arrière-plan. Nous remarquons que ce lien est le plus élevé pour les facteurs **s** et **d** mais plus faible pour les facteurs **e**, **k** et **m**.

# Discussion

Les résultats obtenus permettent de constater que les participants estiment certaines photographies plus sympatiques (celles du facteur m par exemple) ou antipathiques (celles du facteur k par exemple) que d'autres. En outre, les choix opérés lors de la seconde phase du test sont congruents avec ceux opérés lors de la première phase. Il semble donc exister une tendance commune aux deux plans puisque les choix à l'un confirment partiellement ceux à l'autre. Toutefois, cette confirmation n'est que partielle. En effet les deux stratégies de choix ne se recouvrent pas totalement, surtout pour certains facteurs tels que **e**, **k** et **m**. Les informations de l'arrière-plan ne sont dès lors pas entièrement redondantes avec celles du premier. A l'heure actuelle, il nous est impossible de dégager les pistes interprétatives d'un point de vue psychologique sur base de nos résultats. Ils permettent toutefois de mieux comprendre les liens entre les deux plans du test de Szondi.

```{r include=FALSE}
detach(szondisynthese)
```
